臺灣高等法院民事判決　　　　　　　　　 97年度上字第926號
上　訴　人　管金連
兼　　　上
訴訟代理人　管金龍
被　上訴人　傑泥環保科技有限公司
法定代理人　蔡欣倉
　　　　　　蔡鎮陽
　　　　　　吳政鴻
被　上訴人　吳福倉
上列當事人間請求損害賠償事件，上訴人對於中華民國民國97年
8月5日臺灣新竹地方法院97年度訴字第405號第一審判決提起上
訴，本院於100年6月15日言詞辯論終結，判決如下：
    主  文
原判決關於駁回上訴人後開第二項之訴部分，及該部分假執行之
聲請，並訴訟費用（確定部分除外）之裁判均廢棄。
被上訴人吳福倉應分別給付上訴人管金龍、管金連新臺幣壹拾陸
萬貳仟貳佰陸拾伍元、新臺幣肆萬元，及均自民國九十六年九月
一日起至清償日止，按週年利率百分之五計算之利息。
其餘上訴駁回。
第一審、第二審訴訟費用（除確定部分外）由被上訴人吳福倉負
擔百分之五，餘由上訴人負擔。
上訴人假執行之聲請駁回。
    事實及理由
一、按解散之公司除因合併、分割或破產而解散外，應行清算，
    ，而前開規定，於公司經中央主管機關撤銷或廢止登記者準
    用之，公司法第24條、第26條之1分別定有明文。本件被上
    訴人傑泥環保科技有限公司（下稱為傑泥公司）業經經濟部
    以民國98年5月14日經授中字第0983406618號函廢止在案，
    有公司變更登記表、公司及分公司基本資料查詢明細可稽（
    見原審訴卷第113頁至第115頁、本院卷一第254頁）。依上
    開說明，即應進行清算。被上訴人傑泥公司並未進行清算或
    向法院陳報清算人乙節，復經該其原法定代理人蔡欣倉陳明
    屬實（見本院卷二第16頁），並有臺灣桃園地方法院100年4
    月7日桃院永民科字第1000011636號函可稽（見本院卷一第
    264頁）。依公司法第113條準用第79條前段規定，應以全體
    股東即蔡欣倉、蔡鎮陽、吳政鴻為清算人即法定代理人（見
    原審訴卷第115頁），合先敘明。
二、上訴人主張：緣被上訴人吳福倉於95年12月20日下午5 時30
    分許，駕駛原審共同被告向新實業股份有限公司（下稱為向
    新公司）所有車牌號碼3025-PJ號自用小客車（下稱為系爭
    自小客車）沿新竹縣關西鎮台3線由北往南行經台3線56公里
    處南下車道時，未注意車前狀況，且違規駛入該路段道路中
    央之槽化線，適有上訴人之父管錦秀牽行腳踏車由南往北行
    走，並往左側在該非禁止行人穿越路段之槽化線間隔處等候
    ，致遭被上訴人吳福倉駕駛系爭自小客車撞擊而受有頭、胸
    部鈍挫傷併顱內出血，外傷性休克等傷害而死亡。被上訴人
    吳福倉顯有間接殺人之故意，應依民法第191條之2、第192
    條、第194條之規定，就上訴人管金龍支出之殯葬費新臺幣
    （下同）27萬1700元負損害賠償責任，並應賠償上訴人精神
    慰撫金各150萬元。又被上訴人吳福倉係受僱於被上訴人傑
    泥公司）執行職務中不法侵害管錦秀致死，被上訴人傑泥公
    司應依民法第188條之規定負連帶損害賠償責任。爰依侵權
    行為之法律關係，求為判決命被上訴人連帶賠償上訴人管金
    連、管金龍各150萬元、177萬1700元，並均自起訴狀繕本送
    達之翌日起至清償日止，按週年利率5％計算之利息。（原
    審判決上訴人全部敗訴；上訴人提起上訴後，就原審共同被
    告向新公司部分撤回起訴。）上訴聲明：(一)原判決廢棄。(二)
    被上訴人應連帶賠償上訴人管金龍177萬1700元，連帶賠償
    管金連150萬元，並均自起訴狀繕本送達之翌日起至清償日
    止，按週年利率5％計算之利息。(三)願供擔保請准宣告假執
    行。
三、被上訴人吳福倉係以：本件車禍純粹意外，事故發生時天候
    不佳，視線不良，且伊並未越線行駛，伊與管錦秀就事故之
    發生均有過失，不應由伊單獨負責。又保險公司就本件事故
    已理賠強制汽車責任保險金150萬元予上訴人，應自伊所負
    損害賠償金額中予以扣除等語；被上訴人傑泥公司則以：被
    上訴人吳福倉雖為伊公司之員工，惟係從事維修工作，與駕
    駛無關，且事故發生之95年12月20日下午5時30分許，並非
    上班時間，被上訴人吳福倉所駕駛車輛非伊公司所有，非屬
    執行職務之行為。伊公司對員工之選任及職務執行之監督亦
    嚴格要求，依民法第188條但書規定，應無需負連帶賠償責
    任等語。並均為答辯聲明：(一)上訴駁回。(二)如受不利之判決
    ，願供擔保請准宣告免為假執行。
四、本件被上訴人吳福倉於95年12月20日下午5時30分許，駕駛
    原審共同被告向新公司所有系爭自小客車沿新竹縣關西鎮台
    3線由北往南行駛，行經台3線56公里處南下車道時，撞擊牽
    行腳踏車之行人管錦秀，致管錦秀受有頭、胸部鈍挫傷併顱
    內出血，外傷性休克等傷害而死亡之情，有新竹縣警察局新
    埔分局道路交通事故現場圖、道路交通事故調查報告表(一)、
    (二)、道路交通事故調查筆錄、事故照片、初步調查報告暨報
    驗書、臺灣桃園地方法院檢察署（下稱為桃園地檢署）相驗
    屍體證明書、相驗筆錄、法醫驗斷書等件附於桃園地檢署96
    年度相字第69號卷內可稽，並經調取被上訴人吳福倉被訴臺
    灣新竹地方法院97年度簡上字第4號過失致死刑事案卷查核
    明確，應堪信為真實。而管錦秀係上訴人之父乙節，亦有戶
    籍謄本為證（見原審訴卷第124頁至第126頁），應與事實相
    符。
五、上訴人雖主張：上開車禍係被上訴人吳福倉本於間接殺人之
    犯意，任意違規超速駛入事故發生地點之槽化線，致撞擊停
    留該處等候穿越馬路之管錦秀致死，此由道路交通事故現場
    圖所示管錦秀陳屍處係在槽化線間隔處、系爭自小客車之撞
    擊點為左前擋泥板及引擎蓋及現場監視錄影光碟顯示系爭自
    小客車壓線及越線行駛與管錦秀受撞後彈退方向、以及警方
    所製作道路交通調查報告表記載錯誤各節可證，是管錦秀對
    系爭車禍之發生並無過失，應由被上訴人吳福倉負全部賠償
    責任，並應由被上訴人傑泥公司連帶賠償云云，非惟被上訴
    人否認。且經本院二次當庭勘驗事故地點加油站現場監視錄
    影光碟結果，僅見發生撞擊前管錦秀牽腳踏車沿路肩行走後
    離開畫面，以及北上車道一部車輛先行經過、南下車道接著
    有一部機車行經肇事地點，緊接著肇事車輛與管錦秀腳踏車
    發生撞擊後，腳踏車在前、管錦秀人在後向前推進，此時一
    部北上車輛經過肇事地點與倒地之腳踏車及管錦秀先後交會
    ，再與肇事車輛交會之情（見本院卷一第84頁背面、第250
    頁背面），尚無從判斷系爭自小客車是否侵入槽化線及發生
    踫撞時管錦秀所在之位置與動靜。況管錦秀遭撞擊後最後陳
    屍位置雖在道路中央槽化線處，然其所牽行腳踏車之座墊及
    腳踏車上之食物散落地點，均集中在台3線56公里處南下內
    側車道內之事實，有新竹縣警察局新埔分局員警所繪製道路
    交通事故現場圖影本乙紙可稽（見本院卷一第98頁）。依據
    被上訴人吳福倉當時行車方向所產生物理力學作用，併參酌
    上開監視錄影光碟顯示管錦秀遭撞擊後，尚因受力在地面向
    前推移之情，顯然發生撞擊之地點應非在管錦秀身體受力推
    移後靜止之槽化線間隔處，而係在散落物所在之南下內側車
    道內，至為灼然。此並先後經臺灣省竹苗區車輛行車事故鑑
    定委員會、臺灣省車輛行車事故覆議鑑定委員會為相同之認
    定，有該會鑑定報告及函文存卷可參（見本院卷一第105頁
    至第107頁、桃園地檢署96年度調偵字第96號卷第12頁）。
    另國立交通大學於進行本件車禍事故肇因鑑定時，以實車比
    對管錦秀腳踏車前輪框呈現左彎折、後輪尚稱完好，系爭自
    小客車前保險桿左角、左前，以及引擎蓋受損之車損狀況，
    並審酌撞擊物體受力應向左（東南）方彈退，以及現場跡證
    分布狀況各節，亦作出「腳踏車係在現場南下內車道遭小客
    車撞及」之鑑定結論，有鑑定報告在卷可稽（見本院卷一第
    162頁至第163頁）。上訴人主張：被上訴人吳福倉自小客車
    車左前保險桿、正前方保險桿上方裂開、引擎蓋凹陷，管錦
    秀車前輪扭曲變形之車損情形，管錦秀受撞後頭部顱內出血
    、右胸部多支肋骨骨折、右小腿正面前部骨折外露、左大腿
    正面前部骨折之傷害，其腳踏車及身體遭撞擊後因向前推移
    並分別靜止於道路中央槽化線及槽化線缺口處各節，雖據提
    出車損照片、相驗屍體證明書、事故現場圖、現場照片等件
    為證（見本院卷一第201頁至第208頁、第212頁至217頁、第
    220頁、第226頁至228頁、第244頁至第247頁）；然上開跡
    證核與管錦秀牽行腳踏車進入被上訴人吳福倉所駕駛車輛遵
    行之南下內側車道內，致腳踏車之前輪右側及管錦秀之右小
    腿遭系爭自小客車車前左側保險桿及左前車燈撞擊，管錦秀
    之身體因受力趴倒於自小客車車前引擎蓋後再倒地朝向正面
    南向偏左之方位向前推移至槽化線之肇事過程，悉相符合，
    自無從作為管錦秀係等候於槽化線致遭吳福倉駕駛車輛跨越
    車道撞擊之依據；上訴人憑以指摘警方所製作道路事故調查
    報告表記載事故地點為快車道、事故類型為側撞、當事者行
    動狀態為橫越道路及向行直行中、及車輛撞擊部位為前車頭
    、左前車頭（見本院卷一第218頁、第219頁）各節有誤，亦
    乏所據。至於上開事故調查報告表記載當事人電話，主要傷
    處、車輛牌照號碼、駕駛執照種類、職業各項，縱有與事實
    不符，均不致影響上開系爭事故發生地點及責任歸屬之認定
    。綜合上開事證，堪認本件車禍事故應於管錦秀牽行腳踏車
    於上開肇事路段槽化線缺口處穿越道路且進入南下內側車道
    時發生，其撞擊地點應係在吳福倉所駕駛系爭自小客車遵行
    之南下內側車道內，洵無疑義。上訴人空言指稱被上訴人吳
    福倉係基於間接殺人故意超速跨越車道行駛肇致系爭車禍云
    云，自無足採取。
六、按汽車行駛時，駕駛人應注意車前狀況及兩車併行之間隔，
    並隨時採取必要之安全措施，道路交通安全規則第94條第3
    項定有明文。被上訴人吳福倉於上揭時間駕車行經肇事路段
    時，乃夜間有照明、路面無缺陷亦無障礙物乙節，有道路事
    故調查報告表(一)乙紙可稽，並無不能注意之事。且審酌管錦
    秀為一年邁長者，應不致於瞬間快速穿越道路致被上訴人吳
    福倉有猝不及防之情事，而系爭事故地點為彎道，有事故地
    點照片為憑（見本院卷一第63頁），被上訴人吳福倉更應減
    速慢行防範意外並作隨時煞停之準備。然其於事故發生後接
    受警方調查時自承：伊剎那間看到一個黑影，距離約1公尺
    處左右，在正前方，砰一聲發生踫撞，撞到後才踩煞車等語
    （見本院卷一第44頁、第191頁）；顯然於車禍發生時並未
    確實注意車前人車動態，致未能採取必要之剎停及閃避等安
    全措施，其駕駛行為確有過失，洵無可疑；且其過失行為與
    管錦秀死亡結果發生間之因果關係，應堪認定。惟按行人在
    未設有行人穿越設施，亦非禁止穿越之路段穿越道路時，應
    注意左右無來車，始可小心迅速穿越，道路交通安全規則第
    134條第6款定有明文。查管錦秀於事故地點行經之槽化線間
    隔處，雖非禁止穿越之路段，依上揭規定，仍應注意於左右
    無來車時始得小心迅速穿越。然竟於北上南下車輛接續通行
    系爭路段時，貿然穿越道路並逕行進入南下內側車道，致遭
    被上訴人吳福倉所駕駛系爭自小客車撞擊致死，其對系爭事
    故結果之發生，顯然與有過失，亦堪予認定。
七、按因故意或過失不法侵害他人之權利者，負損害賠償責任；
    汽車、機車或其他非依軌道行駛之動力車輛，在使用中加損
    害於他人者，駕駛人應賠償因此所生之損害，民法第184條
    第1項、第191條之2定有明文。又不法侵害他人致死者，對
    於支出醫療及增加生活上需要之費用或殯葬費之人，亦應負
    損害賠償責任；且被害人之父、母、子、女及配偶，雖非財
    產上之損害，亦得請求賠償相當之金額，同法第192條、第
    194條亦有明文。查被害人管錦秀因被上訴人吳福倉過失之
    駕駛行為不法侵害致死，上訴人為管錦秀之子女，均如前述
    。上訴人依前揭規定請求被上訴人吳福倉負侵權行為之損害
    賠償之責任，於法即無不合。惟按損害之發生或擴大，被害
    人與有過失者，法院得減輕賠償金額，或免除之，民法第21
    7條第1項定有明文。本件交通事故之發生，雖係因被上訴人
    吳福倉疏未注意車前狀況之過失駕駛行為所致，然管錦秀於
    天色昏暗之際且左右有來車之情形況，穿越未設有行人穿設
    施之路段，亦與有過失，既經認定。本院斟酌上開事故發生
    之時間、地點、天候與視距條件、以及兩造違規情節，認管
    錦秀就本件事故之原因力較被上訴人吳福倉之原因力稍強，
    其原因力之比例，應以管錦秀、被上訴人吳福倉各55％、45
    ％為適當，並應依民法第217條第1項之規定，按此比例減輕
    被上訴人吳福倉之賠償責任。
八、茲就上訴人請求被上訴人吳福倉賠償各項是否應予准許，分
    述如下：
  (一)殯葬費部分：
    查上訴人管金龍因管錦秀死亡所支出殯葬費為27萬1700元乙
    節，已據提出光祥禮儀公司合約明細單影本乙紙為證（見原
    審訴卷第29頁），被上訴人吳福倉就此亦無爭執（見原審訴
    卷第152頁背面、本院卷一第251頁）。則上訴人管金龍請求
    被上訴人吳福倉賠償上開損害，洵屬有據。經依上開原因力
    比例減輕後，上訴人管金龍請求賠償之殯葬費支出於12萬22
    65元之範圍內為有理由，其超逾部分則屬無據。
  (二)非財產上損害賠償部分：
    本件上訴人因其父管錦秀意外死亡，精神上痛苦不言可喻。
    經審酌上訴人管金龍為高中學歷，並自營農場，每年固定營
    收約110萬元，名下財產總額約近千萬元，管金連為大學學
    歷，原從事代書業，名下財產約百餘萬元，被上訴人吳福倉
    為磚窯工人，月入約4萬餘元，名下除汽車乙部外，尚無其
    他不動產之身分、地位及經濟狀況，已據兩造陳報在卷（見
    原審訴卷第92頁背面、第93頁、本院卷一第274頁至第278頁
    ），並有稅務電子閘門財產所得調件明細表可稽（見原審訴
    卷第81頁至第88頁、第98頁至第105頁）；並參以被上訴人
    吳福倉於系爭事故之過失情節及其他一切狀況，認上訴人可
    得請求之非財產上損害應各為120萬元為適當。再經依上開
    原因力比例減輕後，上訴人可得請求之精神上損害賠償應各
    為54萬元。
  (三)綜上，被上訴人吳福倉應賠償被上訴人管金龍、管金連之損
    害賠償金額各為66萬2265元，54萬元。惟按保險人依強制汽
    車責任保險法給付之保險給付，視為被保險人損害賠償金額
    之一部分；被保險人受賠償請求時，得扣除之，強制汽車責
    任保險法第32條定有明文。查上訴人於系爭車禍事故發生後
    ，已領取強制汽車責任保險給付150萬元，為兩造所不爭執
    （見原審訴卷第152頁背面、本院卷二第17頁）。且該筆保
    險給付之請求權人為受害人之遺屬，其第一順位請求權人為
    父母子女及配偶；同一順位之遺屬有數人時，按人數平均分
    配保險給付，強制汽車責任保險法第11條第1項、第2項亦有
    明文。是上開保險給付自應由上訴人與管錦秀之配偶管羅雪
    花平均分受，有繼承系統表及戶籍謄本可據（見原審訴卷第
    55頁、第110頁至第112頁）。依此計算，上訴人各人所取得
    之保險給付為50萬元，並應扣抵被上訴人吳福倉應賠償上訴
    人之金額。經扣抵後，上訴人管金龍、管金連得請求被上訴
    人吳福倉賠償之金額應各為16萬2265元、4萬元。
九、另按受僱人因執行職務不法侵害他人之權利者，由僱用人與
    行為人連帶負損害賠償責任，民法第188條第1項前段固有明
    文。然如受僱人之行為並非執行職務，且於客觀上亦不具備
    受僱人執行職務之外觀，自無命僱用人負賠償責任之理。本
    件被上訴人傑泥公司抗辯：吳福倉雖係受僱於被上訴人傑泥
    公司，然係從事維修工作，與駕駛無關，係於下班後駕駛其
    個人所有系爭自小客車返家時發生系爭車禍等語，核與被上
    訴人吳福倉陳述情節相符（見原審訴卷第53頁、本院卷一第
    54頁），並有系爭自小客車行車執照影本乙紙為證（見本院
    卷一第33頁）。足認被上訴人吳福倉之過失駕駛行為，係其
    下班後之個人行為，亦未具備有執行職務之外觀至明。從而
    ，上訴人依上開規定請求被上訴人傑泥公司應與被上訴人吳
    福倉負連帶損害賠償責任，自無足採取。
十、綜上所述，上訴人依侵權行為之法律關係，請求被上訴人吳
    福倉分別給付上訴人管金龍、管金連16萬2265元、4萬元，
    及均自起訴狀繕本送達翌日即96年9月1日起至清償日止，按
    週年利率5％計算之利息，為有理由，應予准許；逾此部分
    為無理由，應予駁回。原審於上開應准許部分，為上訴人敗
    訴之判決，尚有未洽，上訴意旨求予廢棄改判，為有理由，
    爰由本院予以廢棄改判如主文第2項所示。另上訴人就上開
    應准許部分，陳明願供擔保，聲請宣告假執行，因其上訴利
    益未逾150萬元，不得上訴第三審，本院就此部判決後已告
    確定，上訴人聲請准供擔保宣告假執行，自非所許。至於上
    訴人請求不應准許部分，原判決為上訴人敗訴之判決，並駁
    回其假執行之聲請，經核於法並無不合。上訴意旨求予廢棄
    改判，為無理由，應駁回其上訴。
十一、本件事證已臻明確，兩造其餘攻擊防禦方法及未經援用之
      證據，經審酌後核與判決結果不生影響，爰不一一論述，
      附此敘明。
十二、據上論結，本件上訴為一部有理由，一部無理由，依民事
      訴訟法第449條第1項、第450條、第79條、第85條第1項判
      決如主文。
中    華    民    國   100    年    7     月    6     日
                    民事第十二庭
                        審判長法  官  吳謀焰
                              法  官  許紋華
                              法  官  李瑜娟
正本係照原本作成。
被上訴人不得上訴。
上訴人如不服本判決，應於收受送達後20日內向本院提出上訴書
狀，其未表明上訴理由者，應於提出上訴後20日內向本院補提理
由書狀（均須按他造當事人之人數附繕本）上訴時應提出委任律
師或具有律師資格之人之委任狀；委任有律師資格者，另應附具
律師資格證書及釋明委任人與受任人有民事訴訟法第466條之1第
1項但書或第2項（詳附註）所定關係之釋明文書影本。如委任律
師提起上訴者，應一併繳納上訴審裁判費。
中    華    民    國   100    年    7     月    7     日
                              書記官  黃瑞芬
附註：
民事訴訟法第466條之1（第1項、第2項）：
對於第二審判決上訴，上訴人應委任律師為訴訟代理人。但上訴
人或其他法定代理人具有律師資格者，不在此限。
上訴人之配偶、三親等內之血親、二親等內之姻親，或上訴人為
法人、中央或地方機關時，其所屬專任人員具有律師資格並經法
院認為適當者，亦得為第三審訴訟代理人。